【裁判字號】    92,台上,6333
【裁判日期】    921113
【裁判案由】    強盜而殺人等罪
【裁判全文】
最高法院刑事判決                              九十二年度台上字第六三三三號
    上  訴  人  甲○○
右上訴人因強盜而殺人等罪案件，不服台灣高等法院台南分院中華民國九十二年七月
三十一日第二審判決（九十二年度上重訴字第六七一號，起訴案號：台灣台南地方法
院檢察署九十一年度偵字第一０七五八、一一六八一號），提起上訴，本院判決如左
：
    主  文
原判決撤銷，發回台灣高等法院台南分院。
    理  由
本件原判決認定上訴人甲○○曾因違反毒品危害防制條例案件，經台灣台南地方法院
判處有期徒刑一年十月確定，於民國（下同）八十八年十一月二十日入獄服刑，八十
九年十二月三十日假釋出獄，九十年八月三十日假釋期滿執行完畢。仍不知悔改，因
缺錢花用，竟基於強盜而故意殺人之犯意，於九十一年八月三十一日晚上八時許，騎
其母周梁金桃所有車牌號碼ＶＺＳ｜四五二號輕型機車，前往台南市○○區○○路二
段一一三號黃瑞玉經營之「百立文具廣場」文具店，以購買稿紙為由，誘使黃瑞玉至
店內最右側之展示架以伺機行兇，迨其尾隨黃瑞玉至放置稿紙處時，即以左手勒住黃
瑞玉頸部，出言喝令：「搶劫」，並持所有預藏之水果刀一把，朝黃瑞玉背部、胸部
等處猛刺十一刀，致黃瑞玉受有十一處銳器刺傷之傷害而流血過多不支倒地而不能抗
拒，上訴人為免凶案被發覺，遂將黃瑞玉拖往店內約九公尺四二公分之地上後隨即至
該店櫃檯處將收銀機底座抱走，置於其騎來之上開機車逃逸，嗣於當晚八時三十分許
，適陳雅玲前往該文具店購物時，發現黃瑞玉倒臥在血泊中，立刻通知民眾報警將黃
瑞玉送醫急救，惟黃瑞玉仍因大量出血導致低容積性休克不治死亡，並經警當場扣得
上訴人作案用之水果刀一把。嗣上訴人將該收銀機底座內之現金約新台幣一千四百元
取出花用殆盡，並將該收銀機底座（內尚有硬幣數枚）及作案時所穿之血衣褲，分別
丟棄在台南市○○區○○街附近之魚塭旁及安南區新吉工業區旁之大排水溝內，迄未
尋獲。上訴人為上開犯行後自知法網難逃，且明知在台南市○○區○○路一段七五七
巷四五號住處之現供人使用之住宅內點火引燃瓦斯桶，足以造成其住處及鄰居之住宅
燒燬之災情，竟基於放火之故意，於九十一年九月二日下午四時三十分許，在其上開
住處三樓房間內，將置於房間外之熱水器瓦斯桶搬至房間內，打開瓦斯桶開關，並持
打火機點燃瓦斯，任之燃燒以致瓦斯氣爆，造成該房間內棉被起火燃燒、落地門炸落
至後巷內及其身體嚴重灼傷等之災情，嗣其雙親周春喜、周梁金桃聽聞爆炸聲後遂上
樓查看，周春喜見狀旋將瓦斯桶開關關閉並通知救護車將甲○○送往台南縣永康市奇
美醫學中心急救，周梁金桃則留在房內滅火，始未燒燬前揭住宅而未遂等情，因而維
持第一審論處上訴人強盜故意殺人（累犯）及放火燒燬現供人使用之住宅未遂（累犯
）兩項罪刑，固非無見。
惟查：(一)依刑事訴訟法應用辯護人之案件或已經指定辯護人之案件，辯護人未經到庭
辯護而逕行審判者，其判決當然違背法令，同法第三百七十九條第七款定有明文。刑
法第三百三十二條第一項之強盜故意殺人罪，最輕本刑為無期徒刑，刑法第一百七十
三條第一項之放火燒燬現供人使用之住宅罪，最輕本刑為七年以上有期徒刑，依刑事
訴訟法第三十一條第一項規定，均屬於強制辯護之案件，本件第一審審判筆錄雖有「
公設辯護人為被告辯護如辯護狀」之記載，但核閱卷宗，並無公設辯護人林宜靜之任
何辯護書狀，此與未經辯護無異，第一審判決顯屬違背法令，原審未予糾正，仍判予
維持，同有違誤，自屬無可維持。(二)上訴人對於被訴放火燒燬現供人使用之住宅未遂
罪部分，於原審審理中曾否認有放火燒燬住宅之故意，而辯稱：「我當時只是想要開
瓦斯自殺，後來不知道為什麼燒起來」等語（見原審審判筆錄記載），此項辯解為原
判決所不採納，竟漏未明不予採納之理由，亦有理由尚欠完備之違誤。依上揭本院
得依職權調查之事項，應認上訴為有理由，原判決有撤銷發回更審之原因。
據上論結，應依刑事訴訟法第三百九十七條、第四百零一條，判決如主文。
中      華      民      國    九十二    年     十一     月     十三     日
                              最高法院刑事第十二庭
                                  審判長法官  陳  正  庸
                                        法官  賴  忠  星
                                        法官  王  居  財
                                        法官  張  清  埤
                                        法官  林  開  任
      右正本證明與原本無異
                                              書  記  官
中      華      民      國    九十二    年     十一     月     二十     日


司法院資訊處製作；財團法人民間司法改革基金會備份。
